【裁判字號】    90,訴,831
【裁判日期】    901031
【裁判案由】    商業登記法
【裁判全文】
高雄高等行政法院判決                                九十年度訴字第八三一號
                              .
    原      告  甲○○
    被      告  高雄縣政府
    代  表  人  乙○○  縣長
    訴訟代理人  丁○○
右當事人間因商業登記法事件，原告不服經濟部中華民國九十年二月二十二日經（九
０）訴字第０九００六三０三七００號訴願決定，提起行政訴訟。本院判決如左︰
    主  文
訴願決定及原處分均撤銷。
訴訟費用由被告負擔。
    事  實
一、事實概要：
緣高雄縣政府聯合查報小組（下稱聯合查報小組）於民國（下同）八十九年七月十四
日，查獲位於高雄縣仁武鄉○○路二十之三號一樓騎樓之「安迪泡沬紅茶店」，未依
商業登記法申請核准設立登記，即經營電子遊戲場業務，被告並認原告為該店之負責
人，乃以原告違反商業登記法第三條規定，依同法第三十二條第一項，以被告八十九
年十一月八日八九府建商字第一八八一九０號處分書，為「命令停止營業，並處罰鍰
新台幣三萬元」之處分。原告不服，提起訴願亦遭決定駁回，乃提起本件行政訴訟。
二、兩造聲明：
（一）原告聲明求為判決：
１、訴願決定及原處分均撤銷。
２、訴訟費用由被告負擔。
（二）被告聲明求為判決：
１、原告之訴駁回。
２、訴訟費用由原告負擔。
三、兩造爭執之要點：
甲、原告主張之理由：
（一）原告並無於高雄縣仁武鄉○○路二十之三號一樓騎樓，開設「安迪泡沬紅茶店
      」，或經營電子遊戲場業務，原告只是曾受雇至該處修理電動玩具之機台，並
      非負責人；該處之電動玩具係丙○○所擺設，故丙○○方為該電子遊戲場之負
      責人，被告對原告裁罰，自屬違法。
（二）又訴願決定駁回原告主張之理由竟為「雖該稽查紀錄表上末行，未記載負責人
      及受僱人之簽名，然於『受僱人』欄位下，載有『拒簽』二字，且該稽查記錄
      表上有高雄縣政府建設局、消防局等業務單位相關人員之簽名，故應可『推定
      』該稽查記錄表上所記載之內容為真實」。然其既無認定事實之證據，而僅以
      取締單位之簽名，即推定原告係負責人，自違反刑事訴訟法第一百五十四條「
      犯罪事實應依證據認定之，無證據不得推定其犯罪事實」之規定；且訴願決定
      機關不向有關機關查詢，何人為負責人，竟只憑一紙無當事人簽名之稽查表，
      以推定之方式作為認定之標準，更係違法。
乙、被告主張之理由：
（一）依據商業登記法第三條規定「非經主管機關登記，並發給登記證後，不得開業
    」，原告雖主張未在被取締之店址經營電子遊戲場，但經高雄縣警察局仁武分局
    多次查報之負責人均是原告，且原告亦因本案經台灣高雄地方法院檢察署檢察官
    ，以違反電子遊戲場業管理條例第十五條規定，依同條例第二十二條，聲請台灣
    高雄地方法院逕以簡易判決處刑在案，而依台灣高雄地院檢察官聲請簡易判決處
    刑書（八十九度偵字第一七一二一號）之記載，於上開店址經營電子遊戲場者為
    原告無誤。準此，原告擅自經營電子遊戲場業務，顯已違反商業登記法規定甚明
    ，被告依此對原告所為之處分並無不合。
（二）又電子遊戲場業，依電子遊戲場業管理條例第十五條規定，應依電子遊戲場業
      管理條例辦理設立登記，故非屬商業登記法第四條所規範免辦營利事業登記之
      範圍。
    理  由
一、按「商業及其分支機構，除第四條規定外，非經主管機關登記，並發給登記證後
    ，不得開業。」「違反第三條規定，未經登記即行開業者，其行為人各處新台幣
    一萬元以上三萬元以下罰鍰，並由主管機關命令停業。」分別為商業登記法第三
    條及第三十二條第一項所明定。而自上述規定以觀，商業登記法第三條規定課以
    辦理商業登記之作為義務者係為該商業之營業行為者，即該商業之負責人，故而
    以違反商業登記法第三條為由，依據同法第三十二條第一項規定所為裁罰處分之
    對象自亦為該商業之負責人。
二、本件聯合查報小組於八十九年七月十四日，查獲位於高雄縣仁武鄉○○路二十之
    三號一樓騎樓之「安迪泡沬紅茶店」，未依商業登記法申請核准設立登記，而經
    營電子遊戲場業務，被告乃以高雄縣警察局仁武分局曾多次查報該址之電子遊戲
    場負責人均是原告，且本件關於違反電子遊戲場管理條例刑事部分，亦經台灣高
    雄地方法院檢察署以甲○○為被告，聲請簡易判決在案，故認定該電子遊戲場之
    負責人為原告，並以原告違反商業登記法第三條規定，依同法第三十二條第一項
    ，以八十九年十一月八日八九府建商字第一八八一九０號處分書，為「命令停止
    營業，並處罰鍰三萬元」之處分等情，已經被告陳明在卷，並有該處分書附原處
    分卷可稽。而原告提起本件訴訟則以其並非該電子遊戲場負責人等語資為爭執。
    爰分述如下：
（一）經查：被告認原告係系爭電子遊戲場負責人無非以原告曾經系爭電子遊戲場之
      店員供稱係負責人，而高雄縣警察局仁武分局曾多次查報原告為該電子遊戲場
      負責人等語為論據。惟查：本件聯合查報小組於八十九年七月十四日稽查時，
      其稽查記錄表雖記載系爭電子遊戲場之負責人為原告，然於該記錄表之業者具
      結欄上係記載受僱人拒簽；而因於現場稽查時，受僱人均表示不知負責人為何
      人，故被告乃依警察局之筆錄認定負責人為原告等情，已據被告訴訟代理人即
      現場檢查人員丁○○於本院審理中陳述甚明，並有高雄縣政府聯合查報小組稽
      查電子遊藝場業紀錄表附原處分卷可稽；故自此稽查記錄自無從認定原告即為
      系爭電子遊戲場之負責人。至被告所稱之警察局筆錄，乃高雄縣警察局仁武分
      局曾分別於八十九年五月十六日、同年月十日、同年六月十八日及同年六月一
      日在同址即高雄縣仁武鄉○○路二十之三號一樓騎樓查獲有經營電子遊藝場情
      事，當時在場之店員陳美芳、林仲勇及黃玉真均供稱原告為負責人之偵訊筆錄
      ；然查，本件處分係以系爭電子遊戲場在聯合查報小組於八十九年七月十四日
      稽查時，有未依商業登記法申請核准設立登記，經營電子遊戲場業務，而原告
      為該電子遊戲場負責人情事作為違規事由，已如前述；故高雄縣警察局仁武分
      局於八十九年五月十六日、同年月十日、同年六月十八日及同年六月一日稽查
      及調查之情形，得否作為認定原告為八十九年七月十四日查獲之系爭電子遊戲
      場之負責人，已不無疑問。況證人林仲勇曾於刑事案件偵查及審理中到庭作證
      ，其均否認曾表示原告為該電子遊戲場負責人，並陳稱：不知機台（電動玩具
      ）為何人所有，薪水是向店長領，至於原告只是看過其去修理機台及收機台內
      之錢等語，另證人陳美芳亦於刑事案件法院審理中到庭證稱：伊作賣泡沫紅茶
      之工作，機台是屬何人所有，伊並不知情，亦未看過本件之原告等語甚明；而
      證人陳世元（即取締坐落高雄縣仁武鄉○○路二十之三號一樓騎樓電子遊藝場
      之高雄縣警察局仁武分局仁武派出所人員），亦曾於刑事案件審理中到庭證稱
      ：陳美芳並沒有正面承認負責人為甲○○（即本件原告），但於八十八年間就
      在同址查獲甲○○在該址擺設電動玩具，曾問陳美芳，甲○○何時會來，陳美
      芳表示每天晚上十一點到一點會來收錢等語，業經本院調閱台灣高雄地方法院
      八十九年度易字第四五四號電子遊戲場業管理條例刑事案卷及台灣高雄地方法
      院檢察署八十九年度偵字第一七一二一號偵查案卷核閱甚明；證人陳美芳於警
      訊中既未正面承認原告即該電子遊戲場之負責人，而證人陳美芳及林仲勇並均
      於台灣高雄地方法院審理中表示並不知負責人為何人，且證人陳美芳、林仲勇
      及黃玉真所證述之情形均是關於八十九年五月及六月間之經營情形，並非被告
      認定原告本件違規時八十九年七月十四日當時之情形，故被告援此警訊筆錄，
      認原告有本件違規情事，尚屬率斷。另縱原告曾於八十八年間被查獲在此處有
      經營電子遊戲場情形，亦不得據以推定八十九年七月十四日之經營者亦為原告
      ，況證人丙○○曾於本院審理中到庭證稱：自八十七年至八十九年間在高雄縣
      仁武鄉○○路二十之三號一樓騎樓之電動玩具均是伊所擺設，並均有辦理娛樂
      稅登記，以前是借用他人名義辦理登記，至八十九年間方以其名義辦理登記，
      至於原告僅是幫伊修理機台，有時會幫忙前去收錢，但電動玩具並非原告所擺
      設等語綦詳，而經本院向高雄縣稅捐稽徵處調閱高雄縣仁武鄉○○路二十之三
      號一樓騎樓娛樂稅之稅籍登記資料，此址曾於八十八年九月九日登記經營電玩
      業，負責人為林信雄，於八十九年十月一日歇業，另於同日登記經營ＭＩＫＩ
      泡沫紅茶攤，負責人丙○○，於九十年六月一日歇業等情，有該娛樂稅稅籍管
      理查詢作業在卷可稽；證人丙○○既證稱其方為系爭電子遊戲場之負責人，且
      證人丙○○並確於八十九年十月間於此址登記經營ＭＩＫＩ泡沫紅茶攤，足見
      證人丙○○與此址電子遊戲場之經營並非毫無關連，加以本件查獲時之八十九
      年七月十四日，該址係登記由訴外人林信雄經營電動玩具，並被告所援引之警
      訊筆錄及稽查記錄，其就本件之證明力又有如上述之瑕疵，故原告主張其非聯
      合查報小組於八十九年七月十四日，查獲位於高雄縣仁武鄉○○路二十之三號
      一樓騎樓電子遊戲場之負責人一節，即非無訛，應堪採信。
（二）另本件關於違反電子遊戲場業管理條例刑事部分，固經高雄地方法院檢察署以
      甲○○為被告，聲請簡易判決在案，惟該案已經承辦法官簽請按通常程序案件
      處理，並經台灣高雄地方法院以八十九年度易字第四五０四號案審理中，已經
      本院調閱該案卷甚明，益見該案承辦法官亦就本件原告是否為系爭電子遊戲場
      之負責人亦認尚有調查之必要；況本院本即應就調查證據之結果認定事實，不
      受刑事法院認定事實之拘束，故被告以本件原告違反電子遊戲場業管理條例部
      分，業經檢察官聲請簡易判決處刑為由，主張系爭電子遊戲場係原告所經營云
      云，自無可採。
三、綜上所述，原告既非系爭八十九年七月十四日，位於高雄縣仁武鄉○○路二十之
    三號一樓騎樓之電子遊戲場之負責人，而依首開所述，依商業登記法第三十二條
    第一項規定所為裁罰處分之對象應為該商業之負責人；故而，被告以原告為系爭
    電子遊戲場之負責人，而其未依商業登記法申請核准設立登記，即經營電子遊戲
    場業務，違反商業登記法第三條規定，依同法第三十二條第一項，以八十九年十
    一月八日八九府建商字第一八八一九０號處分書，為「命令停止營業，並處罰鍰
    三萬元」之處分，自有違誤，訴願決定予以維持，亦有未合；原告執此指摘，求
    為撤銷，為有理由，爰由本院將訴願決定及原處分均予撤銷。
四、本件原告之訴既因原告非系爭電子遊戲場之負責人，而有理由，故被告關於電子
    遊戲場業非屬商業登記法第四條所規範免辦營利事業登記範圍之陳述，本院即無
    再予論述之必要，併此敘明。
五、據上論結，本件原告之訴為有理由，依行政訴訟法第一百九十五條第一項前段、
    第九十八條第三項前段，判決如主文。
中      華      民      國      九十    年      十      月    三十一    日
                                高雄高等行政法院第一庭
                                            審判長法官  陳光秀
                                            法      官  呂佳徵
                                            法      官  楊惠欽
右為正本係照原本作成。
如不服本判決，應於判決送達後二十日內向本院提出上訴書狀，其未表明上訴理由者
，應於提起上訴後二十日內向本院提出上訴理由書（須按對造人數附繕本）；如於本
判決宣示或公告後送達前提起上訴者，應於判決送達後二十日內補提上訴理由書（須
附繕本）。未表明上訴理由者，逕以裁定駁回。
提起上訴應預繳送達用雙掛號郵票七份（每份三十四元）。
中      華      民      國      九十    年      十      月    三十一    日
                                            法院書記官  藍亮仁


司法院資訊處製作；財團法人民間司法改革基金會備份。
